臺灣高等法院臺南分院民事判決　九十三年度上字第五六號　　Ｋ
　　　上　訴　人　乙○○○○○.
　　　訴訟代理人　簡　承　佑　律師
　　　　　　　　　張　育　誠　律師
　　　被 上訴 人　甲　○　○.
　　　　　　　　　丁　○　○
　　　　　　　　　丙　○　○
　　　訴訟代理人　林　重　仁　律師
右當事人間請求返還價金事件，上訴人對於中華民國九十三年二月十一日臺灣雲林地
方法院第一審判決（九十二年度訴字第四○九號）提起上訴，本院於九十三年十二月
二十八日言詞辯論終結，判決如左：
    主      文
原判決廢棄。
右廢棄部分，被上訴人在第一審之訴及假執行聲請均駁回。
第一、二審訴訟費用，由被上訴人連帶負擔。
    事      實
甲、上訴人方面：
一、聲明：求為判決：(一)原判決廢棄。(二)右廢棄部分，被上訴人在第一審之訴及假執
    行聲請均駁回。
二、陳述：除與原判決記載相同者，茲引用之外，補稱：
　(一)按給付有確定期限者，債務人自期限屆滿時起，負遲延責任。給付無確定期限者
    ，債務人於債權人得請求給付時，經其催告而未為給付，自受催告起負遲延責任
    。其經債權人起訴而送達訴狀或依督促程序送達支付命令或為其他相類之行為者
　　，與催告有同一之效力。前項催告定有期限者，債務人自期限屆滿起負遲延責任
　　，民法第二百二十九條第一項、第二項及第三項分別定有明文。依兩造間買賣合
　　約書第二條約定，買賣總價款新台幣（下同）二百六十萬元，已交付定金一百六
　　十萬元，其餘價款約定民國（下同）七十八年十月十五日以前付清尾款，交付尾
　　款應同時交付買賣標的物，嗣因蘇昌信以系爭房屋之基地經假扣押查封，給付不
　　能契約無效，並主張意思表示錯誤，於七十八年九月間以存證信函撤銷買賣。蘇
　　昌信之上開主張，經確定判決認定均不可採。因蘇昌信將其交付之定金提存於法
　　院，足見蘇昌信已無履行契約之意，上訴人即無於該約定日給付尾款之義務。兩
    造延誤依合約規定之期限履行契約，係可歸責於蘇昌信之事由所致，依上開法條
    意旨，蘇昌信應負給付遲延責任。
　(二)依買賣合約書第五條規定：「．．．但出賣人不履行本契約或不賣時應將所收定
    金及價款退還並以同額一倍賠償與承買人，雙方各無異議。」，是本件之違約金
    ，顯包含懲罰性之違約金及損害賠償額之違約金。兩造間買賣契約，經確定判決
    認定契約有效，被上訴人須就系爭不動產負移轉登記予上訴人之責，依上開約定
    意旨，被上訴人應賠償上訴人定金一倍之金額，並因不履行所致損害。按損害賠
    償應以填補債權人所受損害及所失利益為限。依通常情形或依已定之計劃設備或
    其他特別情事，可得預期之利益視為所失利益，民法第二百十六條定有明文。上
　　訴人於八十三年四月十七日，將系爭不動產轉賣予第三人葉大榮，蘇昌信遲延給
　　付所造成之上訴人損害，即為上訴人與葉大榮就該土地之買賣價金三百三十萬元
　　所生之孳息，為方便計算起見，自八十三年十一月二十二日起，逐年核計利息損
　　失（含當年度孳生利息加入次年度定存本金計算），至九十年十一月二十三日止
　　 (系爭土地所有權移轉登記訴訟，於經最高法院該日判決），七年共計利息損失
　　為一百六十七萬六千一百九十七元，可與被上訴人之價金債權抵銷。
　(三)倘蘇昌信已依約定履行移轉過戶系爭土地予上訴人，則上訴人於八十三年四月十
　　七日，將系爭不動產轉售訴外人葉大榮時，焉會陷於因無法履行土地移轉登記義
　　務，致無法行使土地價金請求權之狀態。原審判決謂上訴人將系爭不動產轉售予
　　訴外人葉大榮時，土地部分之權利仍在不清楚狀態，上訴人對土地部分價金之請
　　求權，於何時成就，並不確定，應無損害，未審究此狀態係蘇昌信所造成，顯然
　　倒果為因。
　(四)上訴人對被上訴人主張者乃「給付遲延之債務不履行損害賠償請求權」，並無侵
　　權行為短期時效之適用。又上訴人因被上訴人給付遲延責任，致受有相當於利息
　　之預期利益損失，非利息請求權，亦無五年時效之適用，被上訴人所為時效抗辯
　　，並不可採。
　(五)依買賣合約，系爭土地移轉過戶之增值稅由出賣人負擔，系爭土地，九十年十一
　　月二十三日最高法院判決，被上訴人之被繼承人應移轉土地所有權，斯時上訴人
　　始得持法院判決申請辦理系爭土地移轉過戶事宜，依雲林縣稅捐處覆本院函所示
　　，土地增值稅款合計為三十二萬五百三十一元，則上訴人就此部分主張抵銷，自
　　屬有理。
三、證據：援用第一審所提證據。
乙、被上訴人方面：
一、聲明：求為判決：駁回上訴。
二、陳述：除與原判決記載相同者，茲引用之外，補陳：
  (一)被上訴人所請求之一百六十萬元，為買賣合約之定金，並非買賣尾款，上訴人本
    應於契約簽訂時即七十八年八月十八日給付，上訴人有先為給付之義務，上訴人
    未為給付前，蘇昌信並無將土地移轉登記予上訴人之義務，自不生給付遲延責任
    ，負給付遲延責任者應為上訴人。
　(二)兩造買賣合約第五條規定「承買人不買或不按期付款時，視為違約，其所付定金
　　及價款應由出賣人沒收，解除契約。但出賣人不履行本契約或不賣時應將所收定
　　金及價款退還並以同額一倍賠償與承買人，雙方各無異議。」，其文意為選擇權
　　屬於買方，亦有認為選擇權屬於賣方，惟上訴人既選擇請求履行契約，即無該條
　　之適用，更何況上訴人尚未給付定金。
　(三)「無損害，無賠償。」為民法之基本原則，上訴人將系爭不動產出賣予第三人葉
    大榮時，土地部分之權利仍在不清楚狀態，為買賣雙方所明知，上訴人對於土地
　　部分價金之請求權，於何時成就，並不確定，端視其與蘇昌信間之訴訟何時勝訴
　　確定，上訴人與葉大榮訂立買賣契約時，尚無立即請求葉大榮支付價金之期待可
　　能，當然亦無所謂之「損害」可言。損害賠償請求權之消滅時效為二年，利息各
　　期給付請求權消滅時效為五年，爰為時效抗辯。
　(四)土地增值稅依法應由賣方於土地移轉時繳納，系爭土地尚未移轉，目前尚未發生
　　增值稅，不得抵銷。又利息不得滾入原本，再生利息；民法第二百零七條明定。
　　上訴人以一年期定存利率及複利計算利息，亦有未合。
  (五)上訴人未依約於七十八年十月十五日以前找清尾款，被上訴人等之被繼承人蘇昌
    信無須於同日前將買賣標的移轉登記予上訴人。上訴人已將一百六十萬元定金提
    存款領回，上訴人從未付清買賣價款，蘇昌信又何需將買賣標的移轉登記予上訴
    人？若上訴人堅信買賣契約為有效，應於七十八年十月十五日以前找清尾款，即
    令蘇昌信拒收，上訴人亦應提存於法院。上訴人卻捨此不為，將蘇昌信所提存之
    定金領取花用，足見上訴人亦認為買賣契約應為無效或得撤銷。
三、証據：援用原審所提証據。
丙、本院依職權調取原審法院七十八年訴字第七○二號全卷（三宗）、八十三年訴字
　　第一四五號全卷（九宗）、八十年偵字第三二五號刑事卷全卷（九宗）。
    理    由
一、被上訴人於原審起訴主張，伊之被繼承人蘇昌信與上訴人，於七十八年八月十八
　　日，就蘇昌信所有坐落雲林縣斗南鎮○○段一二三三號土地全部、同段一二三三
　　之一三號應有部分一六八之二五（以下稱系爭土地），暨地上建物即門牌號碼雲
　　林縣斗南鎮○○里○○街二五三號三層樓房（以下稱系爭建物）（二者合稱系爭
　　不動產），以總價二百六十萬元，訂立買賣契約，蘇昌信已收受定金一百六十萬
　　元，嗣後蘇信昌認為賣價太低請求上訴人補差額被拒，又因系爭土地被查封，有
　　給付不能之情形，買賣契約無效，蘇昌信乃以意思表示錯誤為由，對被上訴人發
　　函撤銷買賣之意思表示，並於同年九月間，將所收受之一百六十萬元提存於原審
　　法院提存所，上訴人亦已領取該提存金，但就買賣契約之系爭建物部分，經上訴
　　人提起訴訟，法院判決蘇昌信應於上訴人給付一百萬元之同時，將系爭建物所有
　　權移轉登記與上訴人確定，蘇昌信亦已履行完畢，就系爭土地部分，因土地所有
　　權已輾轉移轉登記予訴外人蘇平嬌，蘇平嬌又再移轉登記於洪河雄名下，上訴人
　　乃訴請訴外人洪河雄將系爭土地之所有權移轉登記塗銷，而蘇平嬌應將系爭土地
　　所有權移轉登記與蘇昌信，再由蘇昌信將系爭土地移轉登記上訴人，亦獲勝訴判
　　決，上訴人於九十年十二月十七日接獲該確定判決，即可自行持確定判決向地政
　　機關辦理系爭土地所有權移轉登記，約二週即可辦畢移轉登記，上訴人即應返還
    其先前領回之提存款（即定金）一百六十萬元，並加付自土地過戶之翌日即九十
    一年一月一日起算之法定遲延利息，蘇昌信已於九十一年八月死亡，被上訴人係
    全體繼承人，爰依繼承、契約之法律關係，求為判決命上訴人如數給付等語。
二、上訴人則以，伊於八十三年四月間，將系爭不動產以六百八十萬元出售訴外人葉
    大榮，土地部分之價款為三百三十萬元，因蘇昌信未能依約將土地過戶與伊，伊
    未能移轉過戶予葉大榮，因而不能受領該三百三十萬元價金，若伊受領該價金，
　　存入銀行，可獲銀行利息收益，孳息可再生利息，以一年定存利息計算，算至九
　　十年十一月二十三日判決日止，計一百六十七萬六千一百多元，此項不能取得之
　　利息，乃蘇昌信給付遲延所生，伊可主張與被上訴人之價金抵銷，又土地過戶之
　　增值稅為三十二萬零五百三十一元，依約由蘇昌信繳納，伊亦可主張抵銷，經抵
　　銷後，被上訴人已無價金可請求等語。
三、被上訴人主張，其被繼承人蘇昌信於七十八年八月十八日，就系爭不動產，與上
　　訴人訂立買賣契約，總價二百六十萬元，嗣因蘇信昌要求被上訴人補償差額被拒
　　，蘇昌信又以系爭土地被假扣押查封，買賣無效，且買賣契約之意思表示錯誤為
　　由，乃撤銷買賣意思表示，並於七十八年九月間，將收受之一百六十萬元提存於
　　台灣雲林地方法院提存所，上訴人於七十九年八月間領回該提存金，嗣後上訴人
　　起訴請求蘇昌信將系爭建物、土地移轉登記與上訴人，均經法院判決確定之事實
　　，為上訴人所不爭執，並有各該案件之判決書在卷足按（原審支付命令卷，第十
　　四至二十一頁），並經本院依職權調取各該卷宗查明，應堪信為真實。茲被上訴
　　人主張，依繼承及契約之法律關係，上訴人應給付定金一百六十萬元與被上訴人
　　，上訴人則否認其請求，並以前開情詞置辯。是本件應審究者，乃被上訴人之抵
　　銷主張是否可採？
四、經查：
  (一)被上訴人之被繼承人蘇昌信與上訴人間，就系爭土地之買賣關係，既經確定判決
　　認定仍有效存在，蘇昌信負有移轉所有權之義務，已如前述，則承買人之被上訴
　　人，依民法第三百四十五條第一項之規定，亦負有給付價金之義務，被上訴人先
　　前所給付之一百六十萬元，既經其領回，其自有再為給付該部分價金之義務，此
　　亦為上訴人所不爭執。
  (二)上訴人主張，其於八十三年四月十七日，將系爭不動產轉賣訴外人葉大榮，約定
　　總價金六百八十萬元，土地部分價金為三百三十萬元乙節，已據其提出不動產買
　　賣契約及判決書為證（原審九十二年訴字第四０九號卷，第九十七頁、六十八頁
　　），此為被上訴人所不爭執，又上訴人與訴外人葉大榮就系爭土地所訂立之買賣
　　契約，第二條第三款約定：「土地部分交所有權狀時付一百萬元，增值稅單收到
　　過戶後付二百三十萬元。」，第八款則約定：「關於取得不動產物權名義人得由
　　承買人葉大榮名義登記，並在土地所有權問題未解決之前，未經謝幸如同意，不
　　得移轉給予第三人…。」等語，此項約款，乃係因訂約當時，契約雙方均知悉買
　　賣之土地，非在上訴人名義下，正由上訴人對蘇昌信、蘇平嬌、洪河雄等人提出
　　民、刑事訴訟，請求蘇昌信等人移轉系爭土地所有權，此為兩造所不爭執，並有
　　上訴人所提出其與葉大榮間，請求給付價金訴訟之本院八十四年度上字第四二二
　　號民事判決書、葉大榮書立之確認書可按（原審卷，第二十七頁、二十九頁反面
　　、六十二頁）。
　(三)被上訴人雖以上開上訴人與葉大榮間，就系爭土地之價金三百三十萬元之請求
　　權，於訂約時既有條件（或期限）之約定，條件尚未成就（或期限未屆至），上
　　訴人即無法取得該筆價金，自不生該款存入銀行孳生利息之損失之問題，無從據
　　以抵銷其定金債權云云。惟查：
　　(1)被上訴人之被繼承人蘇昌信與上訴人間，就系爭土地所有權之移轉過戶，原係
　　　約定於七十八年十月十五日前，由上訴人付清尾款，蘇昌信則應交付買賣標的
　　　物，此觀契約約定自明，其後蘇昌信因要求上訴人加付差價或解除契約，不為
　　　上訴人接受，乃片面悔約，拒絕履行登記義務，雖經上訴人先就系爭建物部分
　　　提起所有權移轉登記之訴，歷經三審判決，於七十九年八月間獲勝訴判決確定
　　　（原審七十八年訴字第七○二號、台灣高等法院台中分院七十九年上字第一四
　　　三號判決、最高法院七十九年台上字第一五一七號裁定），依上開判決，已確
　　　定蘇昌信與上訴人間就系爭不動產之買賣契約有效存在，並不發生契約因撤銷
　　　錯誤表示、給付不能而無效或不存在之情事，蘇昌信即應依契約約定履行，乃
　　　其不為此圖，竟與其妹蘇平嬌、友人洪河雄，通謀虛偽意思表示，輾轉將系爭
　　　土地移轉過戶至洪河雄名下，意圖規避強制執行，此有蘇昌信、洪河雄、蘇平
　　　嬌犯偽造文書罪經判決有罪之刑事確定判決書（本院八十二年上易字第四八一
　　　號刑事判決）、上訴人訴請蘇昌信、蘇平嬌、洪河雄塗銷系爭土地所有權登記
　　　並移轉登記與上訴人之確定民事判決書（八十九年上更三第三十一號）各一份
　　　可按（本院卷，第一二七頁以下，原審卷，第七十一頁以下），是蘇昌信之上
　　　開一連串行為，顯係故意拒絕給付，則於約定之七十八年十月十五日履行期後
　　　，至遲於七十九年八月確定判決認定雙方間契約有效後，即已陷於給付遲延之
　　　狀態（最高法院八十九年台上字第一八七一號判決參照，我國學者間對給付拒
　　　絕是否獨立之債務不履行存有爭議，故本院不論述此部分意見），應負債務不
　　　履行之責。雖被上訴人主張，系爭一百六十萬元係定金，上訴人有先為給付義
　　　務，查上訴人已於前開訴訟中主張，因蘇昌信將土地所有權移轉與其妹蘇平嬌
　　　或洪河雄，主張同時履行抗辯（被上訴人主張該抗辯係不安抗辯），上訴人既
　　　已為此抗辯，且其抗辯核與事實相符，蘇昌信之財產於移轉後，故意登記他人
　　　名下，難以對待給付，上訴人自得於蘇昌信將土地所有權回復並移轉與上訴人
　　　前，拒絕給付該價金之權利（民法第二百六十五條參照），自不生所謂上訴人
　　　應先為給付，而發生給付遲延之情事。
　　(2)上訴人因蘇昌信之拒絕給付（給付遲延），並與其妹蘇平嬌等通謀表示，迫不
　　　得已提起上開刑事訴訟，並於刑事判決有罪，民事回復原狀訴訟繫屬一審時，
　　　將系爭不動產出售與葉大榮（上訴人於原審提出之葉大榮確認書，原審卷六十
　　　二頁），此項轉售情形，於八十三、四年間不動產交易活絡之際，就不動產之
　　　變價處分求取差價利益，核屬常態，若蘇昌信依上開台灣高等法院台中分院七
　　　十九年上字第一四三號之確定判決意旨履行，不為此項通謀表示，早於七十九
　　　年一月二十四日間，其將系爭土地所有權登記在蘇平嬌名下時，即處於可履行
　　　之狀態，依約上訴人即可取得系爭土地之交付（七十八年十月十五日交付）與
　　　移轉所有權（七十九年一月二十四日蘇平嬌由前手李申欣登記取得系爭土地時
　　　，即可登記取得），乃其惡意拒不履行，上訴人雖已轉售葉大榮，但因買賣標
　　　的物正在訴訟之故，為免對葉大榮給付遲延發生損害賠償，迫不得已，只能與
　　　買方約定土地之價金於取得土地權狀、辦理過戶時，始給付，是此項特殊約定
　　　（條件或期限），乃係因蘇昌信之上開債務不履行（給付遲延）所致，事甚顯
　　　然。上訴人此部分主張，堪以採信。
　　(3)按損害賠償，應以填補債權人所受損害及所失利益為限。依通常情形或依已定
　　　之計劃設備或其他特別情事，可得預期之利益視為所失利益，民法第二百十六
　　　條定有明文。所謂所失利益，乃新財產之取得因責任原因事實之發生而受妨害
　　　者而言。按一般人取得一筆大筆款項，或則投資不動產、股票，再求售賺取價
　　　差，至少亦可存入銀行（金融機構），賺取利息，又存入銀行，一般人均會以
　　　定期存款方式，以便獲得較高之利率，上訴人主張其已於八十三年四月十七日
　　　，將系爭土地以三百三十萬元出售葉大榮，若蘇昌信依約給付，其於該日即可
　　　取得該筆價金，至少可存入銀行孳生利息，故利息之損失，乃依通常情形預期
　　　可得之利益，尚與一般人處理金錢之習慣相符，應屬可信。又一般銀行為鼓勵
　　　人民儲蓄，均有複利設計之商品（即原本所生孳息若未領取花用，可滾入原本
　　　計息再定存），此係有儲蓄經驗之人所習知之公知之事實，上訴人此項主張，
　　　尚屬合理可採。被上訴人主張，利息損失不能複利計算云云，核屬誤會。上訴
　　　人主張，其孳息（利息）損失，自八十三年十一月二十二日起算，算至九十年
　　　十一月二十三日止共七年，按各年一年定存利率，合計一百六十四萬六千七百
　　　一十八元，尚屬可信。計算表式：
      第一年 (3,300,000)*7.4%＝244,200，
      第二年 (3,300,000+244,200)*6.8%＝241,005，
      第三年 (3,300,000+244,200+241,005)*6.05%＝229,005，
　　　第四年 (3,300,000+244,200+241,005+229,005)*6.075%＝243,863,
　　　第五年（3,300,000+244,200+241,005+229,005+243,863)*6.0%＝255,484,
      第六年 (3,300,000+244,200+241,005+229,005+243,863+255,484)*5.0%
　　　　　　　＝225,678，
      第七年 (3,300,000+244,200+241,005+229,005+243,863+255,484+225,678)*
　　　　　　　4.8%＝227,483（上訴人按5%計算，本院改按4.8%計算）。
　　　以上合計金額為(244,200+241,005+229,005+243,863+255,484+225,678+22748
　　　3）＝1,646,718。又此項損失乃債務不履行之賠償，並非一般利息債權，應適
　　　用十五年時效，自不生所謂五年時效之適用，被上訴人抗辯超過五年部分之孳
　　　息不能請求云云，亦無可採。
    (4)按二人互負債務，其給付種類相同，並均已屆清償期者，各得以其債務，與他
      方之債務互為抵銷。民法第三百三十四條第一項前段定有明文。本件兩造之債
      權均為金錢，亦均已屆清償期，上訴人主張抵銷，自無不合。被上訴人對上訴
      人之價金債權係一百六十萬元，上訴人對被上訴人之損害賠償債權為一百六十
　　　四萬多元，上訴人以其中之一百六十萬元抵銷，則被上訴人之債權已然消滅。
      又如前所述，因上訴人就蘇昌信之系爭一百六十萬元價金，曾為同時履行（或
　　　不安）之抗辯，而蘇昌信對上訴人所負之移轉系爭土地所有權之義務，依被上
　　　訴人主張於九十年十二月十四日確定（經本院調卷查明，係九十年十二月三十
　　　日送達當事人而確定），被上訴人主張，上訴人可逕行依確定判決，辦理過戶
　　　登記，二周內即可辦妥過戶登記，取得土地所有權，依約即應給付該一百六十
　　　萬元價金，故自翌日即九十一年一月一日起負給付遲延責任，應加算法定遲延
　　　利息云云，惟查，上訴人依強制執行法第一百三十條規定，固可逕行持確定判
　　　決，辦理塗銷並移轉系爭土地之所有權登記手續，但此係債權人即上訴人之權
　　　利，但義務人仍係出賣人之蘇昌信，蘇昌信依確定判決既負有上開義務，其不
　　　自行履行義務，已陷給付遲延之狀態，卻反要求上訴人自行辦理，並令其負遲
　　　延責任，於法自非可取。況若上訴人自行辦理過戶，依相關法令規定，須出賣
　　　人之蘇昌信繳納高達三十萬元以上之土地增值稅，已經本院向稅捐單位查明，
　　　雙方間因多次爭訟互信已然不足，此筆款項，若蘇昌信或被上訴人方面不肯繳
　　　納，又將如何辦妥登記，是被上訴人主張，自九十一年一月一日前，可辦妥土
　　　地登記，上訴人應負給付遲延責任所生之法定利息，自不可採。被上訴人對上
　　　訴人既無法定遲延利息債權，自不生抵銷或抵充應先充利息之問題，併予指明
　　　。上訴人以所失利益抵銷即已足夠，其又主張以代墊增值稅三十多萬元抵銷，
　　　即不必再予審究。
五、綜上所述，上訴人抗辯，其以蘇昌信給付遲延所生損害債權抵銷系爭價金債權一
　　節，為可採。被上訴人主張，上訴人未有損失云云，為不足採。從而，被上訴人
　　本於繼承、契約之法律關係，請求上訴人給付一百六十萬元及法定利息，為無理
　　由，不應准許。其假執行之聲請亦失所附麗，應併予駁回。原審判命上訴人給付
　　，並為准免假執行之宣告，自有未洽。上訴意旨指摘原判決不當，求予廢棄改判
　　，為有理由。應由本院予以廢棄改判，如主文第二項所示。本件事証已臻明確，
　　兩造其餘攻擊防禦方法及証据資料，核與本件判決結果不生影響，不予一一論述
　　，併予敘明。
六、據上論結，本件上訴為有理由，依民事訴訟法第四百五十條、第七十八條，第八
    十五條第二項，判決如主文。
中　　　華　　　民　　　國　　九十四　　年　　　一　　　月　　　十一　　日
　　　　　　　　　　　　　　　　　　臺灣高等法院臺南分院民事第五庭
~B1審判長法官　張　　世　　展
~B2　　　法官　蘇　　清　　恭
~B3　　　法官　吳　　上　　康
右為正本係照原本作成。
如對本判決上訴，須於判決送達後廿日內向本院提出上訴狀，未表明上訴理由者，應
於上訴後廿日內，向本院提出理由書。
中　　　華　　　民　　　國　　九十四　　年　　　一　　　月　　　十二　　日
~B法院書記官　易　　慧　　玲
